臺灣嘉義地方法院民事判決　八十九年度訴字第六五七號
　　原　　　告　　酉○○
　　複　代理人　　寅○○
　　被　　　告　　巳　○
　　訴訟代理人　　午○○
　　被　　　告　　丑○○
　　　　　　　　　甲　○
　　　　　　　　　戌○○
　　　　　　　　　未　○
　　訴訟代理人　　申○○
　　被　　　告　　丙○○
　　　　　　　　　癸○○
　　　　　　　　　壬○○
　　訴訟代理人　　子○○
　　複　代理人　　乙○○
　　被　　　告　　辰○○
　　兼訴訟代理人　卯○○
　　訴訟代理人　　洪彩屏
　　　　　　　　　賴金滄
　　被　　　告　　己○○
　　　　　　　　　丁○○
　　　　　　　　　庚○○
　　兼訴訟代理人　辛○○
　　被　　　告　　戊○○
右當事人間分割共有物事件，本院判決如左：
    主      文
兩造共有之坐落嘉義縣太保市○○段八０八地號土地、地目建、面積０‧二八九四四
七公頃，應分割如附圖甲案所示，Ｂ部分面積０‧００一四０九公頃分歸原告、被告
巳○、戌○○、未○取得，並按原所有權應有部分比例保持共有，Ｃ部分面積０‧０
三八三九一公頃分歸被告丙○○、癸○○、壬○○取得，並按原所有權應有部分比例
保持共有，Ｄ部分面積０‧０一七六四三公頃、Ｊ部分面積０‧０三九二三八公頃分
歸被告巳○取得，Ｅ部分面積０‧００九五九八公頃分歸被告卯○○取得，Ｆ部分面
積０‧００九五九八公頃分歸被告辰○○取得，Ｇ部分面積０‧０一九一九五公頃分
歸被告丑○○取得，Ｈ部分面積０‧０一一四三八公頃、Ｌ部分０‧００一二０三公
頃分歸原告酉○○取得，Ｍ部分面積０‧０一三八四三公頃、Ｉ部分０‧０一一四三
八公頃分歸被告未○，Ｎ部分面積０‧０一二七九七公頃分歸被告甲○取得，Ｏ部分
面積０‧０一二七九七公頃分歸被告辛○○、庚○○、戊○○取得，並按原所有權應
有部分比例保持共有，Ｐ部分面積０‧０一二七九七公頃分歸被告丁○○、己○○取
得，並按原所有權應有部分比例保持共有，Ａ部分面積０‧０五九一０二公頃分歸兩
造取得，並按原所有權應有部分比例保持共有。
原告應提出新台幣陸萬玖仟佰拾貳元，被告巳○應提出新台幣陸拾陸萬肆仟佰
柒拾元，被告丑○○應提出新台幣壹拾玖萬伍仟陸佰壹拾肆元，被告未○應提出新
台幣壹拾萬零貳佰玖拾肆元，被告卯○○、辰○○應各提出新台幣玖萬柒仟捌佰陸拾
肆元；以補償被告甲○新台幣壹拾萬壹仟捌佰玖拾元，補償被告戌○○新台幣貳拾
萬仟陸佰伍拾元，被告丙○○、癸○○、壬○○新台幣伍拾陸萬捌仟肆佰拾壹
元，被告己○○、丁○○新台幣壹拾捌萬玖仟肆佰柒拾柒元，被告辛○○、庚○○、
戊○○新台幣壹拾萬壹仟捌佰玖拾元。
訴訟費用由兩造按原所有權應有部分比例負擔。
    事      實
甲、原告方面：
一、聲明：請求分割如甲案所示。
二、陳述：
（一）坐落嘉義縣太保市○○段八○八地號土地，為兩造所共有，有土地登記簿謄本
      可稽，兩造對系爭土地並無不得分割之約定，且依物之使用目的亦無不得分割
      之情形，惟共有人至今仍無法協議分割，請求本院判決分割。
（二）本件分割因部分被告主張，依甲案分割所受分配之土地價值顯然與其原應有部
      分價格不相當，故原告同意依鑑定結果相互找補。
三、證據：提出土地登記簿謄本二份、地籍圖一份，並請求送鑑定公司鑑定本件土地
    分割後兩造應相互找補之金額。
乙、被告巳○方面：
一、聲明：請求分割如乙案所示。
二、陳述：
（一）被告巳○無力依鑑定結果提出找補金額，請求依乙案分割，使被告巳○得以僅
      分配西側之編號Ｊ部分土地，不要再分東側的土地，並無庸再提出補償金。
（二）本案鑑定結果並不公平，按鑑定土地價值時，應以每塊土地位置及所面臨之馬
      路大小為標準，不能因土地大小而異。例如編號Ｌ與編號Ｍ、Ｋ三塊土地相鄰
      ，且均面臨相同之道路，三塊土地之價值應相同，不能因Ｌ之土地分得較細小
      其鑑定價值就較低。況共有人分得之土地大小與自己持份多寡有關，不能因共
      有人應有部分少而分得較小之土地就鑑定該土地價值較小，否則會變成共有人
      分得之土地性質幾乎相同，但應有部分大者卻需提出補償金之不合理現象。相
      同之情形也發生在編號Ｊ、Ｉ、Ｈ、Ｇ、Ｆ、Ｅ部分土地上，上開部分土地幾
      乎面臨相同之馬路，僅因各共有人之應有部分不一，或因考慮配合使用現況造
      成主張分割之地形大小不同，鑑定結果竟認Ｈ、Ｇ、Ｆ、Ｅ之價格較Ｊ、Ｉ之
      價格低，此鑑定結果顯不公平。被告巳○分得之Ｊ部分土地雖然較大且方整，
      但這是因為被告巳○之應有部分為四分之一，本來就較其他的共有人大。又被
      告巳○分得之Ｄ部分土地深度太深，將來建屋會造成土地之浪費，本應較Ｍ、
      Ｋ部分土地之價值低，但鑑定報告卻認為Ｄ、Ｍ、Ｋ、Ｎ之價值均相同顯不合
      理。
（三）被告巳○已年邁無謀生能力，依鑑定結果如採甲案分割，被告巳○需再提出新
      台幣(下同)六十六萬四千三百七十三元，倒不如變更分割方案，被告巳○願減
      少分配Ｄ及Ｂ部分土地之面積，並將減少後原應分配在Ｄ位置者變更分配在Ｊ
      部分之北側，使被告巳○分得之土地成為一整筆，較有利用價值。又如以Ｄ及
      Ｋ部分土地每平方公尺均九千五百五十元計算，被告巳○原應補償其他共有人
      六十六萬餘元，被告巳○只要減少分配Ｄ部分之土地面積四十八點四六平方公
      尺，並將減少之部分分給被告丙○○、癸○○、壬○○等三人，即可平衡被告
      巳○應提出之土地價值，不需再提出金錢補償，爰將甲案修正為乙案。
丙、被告甲○、戌○○、未○方面：同意採甲案分割。
丁、被告丙○○、癸○○、壬○○、己○○、丁○○、辛○○、庚○○、戊○○方面
    ：被告己○○、丁○○；被告丙○○、癸○○、壬○○；被告辛○○、庚○○、
    戊○○願保持共有，如採甲案分割，因分得之地形畸零，希望可以獲得補償，又
    依鑑定結果所示，被告己○○、丁○○所可獲得之補償金額太低，並不合理。
戊、被告卯○○、辰○○方面：
一、聲明：同意採甲案分割。
二、陳述：
（一）現況圖編號二二部分並非空地，目前為一棟古厝，裡面放置有家具等物品。被
      告卯○○分得之土地界線應明確，因為被告卯○○分得之土地東邊是另筆未辦
      重劃分割之土地，將來巷道可能拓寬。
（二）被告卯○○與陳有即被告辰○○之父親等人要在系爭土地蓋見二層樓建物時，
      係得到全體共有人之同意，如今卻要提出補償顯不合理。況被告卯○○所有房
      屋坐落之土地原本是一大片凹地，現有之中正路原來更之一條大排水溝，被告
      卯○○花費數拾萬元整地後才可建屋使用，被告忍受排水溝之臭氣十餘年，如
      今竟要提出補償，顯然極不公平。
三、證據：提出土地所有權狀影本四份。
己、被告丑○○方面：當初買地時就是以較高之價格購得臨路之土地，而且起造房屋
    時係經過全體共有人同意，故不同意提出補償。
    理      由
一、本件被告戊○○未於言詞辯論期日到場，核無民事訴訟法第三百八十六條各款所
    列情形，爰依原告之聲請，由其一造辯論而為判決。
二、本件原告主張坐落嘉義縣太保市○○段八○八地號土地、地目建、面積二八九四
    ‧四七平方公尺，為兩造所共有，應有部分如土地登記簿謄本所載，由於共有人
    間無法達成協議分割，復未訂立不分割契約，又查無不能分割之情事，有土地登
    記簿謄本、地籍圖謄本可稽，並為被告等所不爭執，自堪信為真實。按除因物之
    使用目的不能分割或約定有不能分割之期限外，各共有人得隨時請求分割共有物
    ，民法第八百二十三條第一項定有明文。原告訴請判決分割，按之前開規定，自
    無不合，應予准許。
三、查系爭土地北鄰北興路，南臨中正路，地形為三角形。系爭土地上如現況圖所示
    編號二八、二九、三十部分為被告巳○所有之磚造住房，編號二五、二六、二七
    、二十部分為被告丑○○所有之房屋，編號十二、十四部分分別為原告及被告戌
    ○○所有磚造住房，編號九、十部分則為被告未○之住房，編號十八部分為被告
    丙○○、癸○○、壬○○所有之ＲＣ磚造樓房，編號二三、二四部分則分別為被
    告卯○○、辰○○所有之ＲＣ磚造樓房，編號三、五部分為己○○所有磚造住房
    ，編號六部分為戊○○、辛○○、庚○○所有磚造住房，編號二部分為訴外人李
    天來、李天賜所有磚造住房；其餘編號四、七、八、十三、十七、二一、二二部
    分土地則屬空地等情，業經本院勘驗屬實，有本院八十九年九月五日勘驗筆錄及
    嘉義縣水上地政事務所八十九年十月十六日八九嘉上地二字第五五八六號函附複
    丈成果圖（即現況圖）可參。另被告卯○○雖抗辯現況圖所示編號二二部分並非
    空地云云，然經本院向嘉義縣水上地政事務所函詢結果，該所以九十一年二月二
    十七日九０嘉上自二字第八０五五號函覆編號二二部分確為空地無誤，是被告卯
    ○○此部分抗辯尚難信為真實。又除被告巳○表示希望依乙案分割，被告己○○
    、丁○○表示無論採何方案其分得之土地均過於不方整外，其餘被告均同意按原
    告所提之甲案分割，本院審酌：
（一）被告己○○、丁○○；被告丙○○、癸○○、壬○○；被告辛○○、庚○○、
      戊○○分割後願保持共有，及因系爭土地地形三角，原告、被告巳○、戌○○
      及未○等四人，願意分攤系爭土地中一小部分之畸零土地（即甲案中Ｂ部分土
      地），以利分割等情，業據其到庭陳述明確，自應令其於分割後仍保持共有。
（二）又系爭土地上蓋有房屋多棟，除少數ＲＣ磚造樓房價值較高外，其餘房屋價值
      不高。又系爭土地面積廣大，且雖南北側均臨路，然因土地地形為三角形，北
      側土地十分狹窄，為便於兩造將來建屋使用及交通之便利，宜開闢私設巷道貫
      穿土地之南北側，以提高土地之整體價值，並儘量依建物坐落位置分配土地。
（三）又被告己○○、丁○○所有之建物目前即在系爭土地之北側，而系爭土地因地
      形為三角形，土地分割後，必然有一部分土地之無法十分方整，故仍令被告己○○、丁○○分得甲案中Ｐ部分土地，再依鑑定結果予以補償。綜上所述，爰
      定分割方法如甲案所示。
（四）另按，兩造中僅被告巳○主張依乙案分割，其餘共有人則均不同意採用該案，
      而被告巳○所提出之乙案僅考量其自身無庸提出補償金及分得土地整體性，卻
      未顧慮如採乙案分割，因該案中被告巳○分得之Ｊ部分土地較甲案之Ｊ部分廣
      大，與目前建物坐落狀況不完全符合，則原告與被告未○、戌○○所有，如現
      況圖編號十、十一、十二、十四部分之房屋均可能遭拆除，且該案中被告丙○○、癸○○及壬○○將分得之Ｃ部分土地面積雖增大，但地形彎曲，不利使用
      等情形，故被告巳○主張之乙案，尚難採用，附此敘明。
四、末按法院裁判分割共有物，除應斟酌各共有人之利害關係及共有物之性質外，尚
    應斟酌共有物之價格。倘共有人中有不能按其應有部分受分配，或受分配之不動
    產，其價格不相當時，法院即應命以金錢補償之，民法第八百二十四條第三項定
    有明文。經查：
（一）系爭土地位於住宅區，面積龐大，因地形不方正，臨路狀況差異，土地之價值
      自有不同，本院考量兩造受分配部分之價格，認應按分割後各部分差價相互補
      償。
（二）為此，本院函請財團法人中華民國企業技術鑑定委員會鑑定（以下簡稱該委員
      會），該委員會以九十一年九月二十三日（九十一）華執字第０九一０號函附
      鑑定報告一份，乃以內政部地政司針對台閩地區土地所做之平均區段地價資料
      為主要參考依據，再依各部分土地之使用管制要件、交通要件、自然條件、土
      地改良、公共建設、宗地條件、發長趨勢等因素予以修正之方式鑑定，認編號
      Ａ部分私設道路及Ｂ、Ｌ部分畸零土地以公告現值七千一百元評估，其餘部分
      則按上開因素逐一加以修訂，Ｃ、Ｐ部分以每平方公尺九千一百元，Ｄ、Ｋ、
      Ｍ、Ｎ及Ｏ部分以每平方公尺九千五百五十元，Ｅ、Ｆ、Ｇ、Ｈ部分以每平方
      公尺一萬一千六百元，Ｉ、Ｊ部分以每平方公尺一萬二千八百元計算其價值。
      該委員會並依上述標準計算出各共有人分得部分價值（含道路持分部分）如附
      表「分配後價值」欄所示，其鑑價過程嚴謹，內容翔實客觀，自得採為本案補
      償之依據。
（三）被告巳○雖質疑編號Ｌ部分與編號Ｍ、Ｋ部分價值應相同；編號Ｊ、Ｉ、Ｈ、
      Ｇ、Ｆ、Ｅ部分土地價值應相同；Ｄ部分價值應較Ｋ、Ｍ、Ｎ及Ｏ部分低云云
      。惟查，Ｌ部分土地地面積極小，乃原告為配合系爭土地之分割，於其應分得
      面積中所額外分配之畸零土地，根本無法建築，土地價值當然較相鄰之其餘土
      地低，該委員會認應以公告現值計算其價格，堪稱合理。另Ｊ、Ｉ部分土地係
      兩面臨路之準角地，與Ｈ、Ｇ、Ｆ、Ｅ部分土地僅一面臨路之情形不同，土地
      價值自然較高。又Ｄ部分土地則寬度達約六公尺，深度約二十六公尺，地形方
      正，並無不利建築之情形，面路狀況又與Ｋ、Ｍ、Ｎ及Ｏ部分土地相同，其每
      平方公尺土地價值自均應相同，而非較低。另被告丁○○、己○○則抗辯補償
      金額偏低云云，然該委員會之鑑價方式係以分割完成後各筆土地按修正因素加
      以調整，逐筆算得修正率後，再按宗地價乘以修正率，計算出每筆土地之鑑定
      價格，自屬本於其專業所為翔實客觀之判斷，上開被告之抗辯，殊難採信。
（四）又被告卯○○、辰○○、丑○○抗辯當初建屋時已得到全體共有人同意，且南
      面之中正路原為大水溝，其等忍受水溝之氣味十餘年，如今卻要提出補償顯不
      合理云云。惟查，被告卯○○等人當初建屋縱然取得全體共有人之同意，然共
      有人同意其建屋與放棄補償並不可等同視之，如其依建物坐落位置分得之土地
      價值較高時，自然仍應提出補償；反之，如其依建物坐落位置分得之土地價格
      較低時，亦可獲得補償。另本院在考量土地之價值時，係以土地之現狀為準，
      目前系爭土地南側為中正路，已非大水溝，被告卯○○等人，自不得執系爭土
      地以往之環境狀況作為目前分割之抗辯。
（五）為使各共有人所取得之土地價值相等，本院為如附圖甲案分割時，自應同時命
      原告提出陸萬玖仟佰拾貳元，被告巳○陸拾陸萬肆仟佰柒拾元，被告
      丑○○提出壹拾玖萬伍仟陸佰壹拾肆元，被告未○提出壹拾萬零貳佰玖拾肆元
      ，被告卯○○、辰○○各提出玖萬柒仟捌佰陸拾肆元；以補償被告甲○壹拾
      萬壹仟捌佰玖拾元，補償被告戌○○貳拾萬零仟陸佰伍拾元，被告丙○○
      、癸○○、壬○○伍拾陸萬捌仟肆佰拾壹元，被告己○○、丁○○壹拾捌萬
      玖仟肆佰柒拾柒元，被告辛○○、庚○○、戊○○壹拾萬壹仟捌佰玖拾元。
五、又本件為分割共有物之訴訟，兩造之訴訟行為，按當時之訴訟程度，均為伸張或
    防衛權利所必要，本院審酌上開情形，認為訴訟費用宜依民事訴訟法第八十一條
    第二款之規定，由兩造按系爭土地原所有權應有部分比例負擔之。
據上論結，原告之訴為有理由，依民事訴訟法第三百八十五條第一項前段、第八十一
條第二款、第八十五條第一項，判決如主文。
中　　　華　　　民　　　國　　九十一　　年　　 十二 　　月　　二十五　　日
~B臺灣嘉義地方法院民事第一庭
~B　　審判長法官　曾文欣
~B　　法      官　吳昀儒
~B　  法　    官　洪嘉蘭
右為正本係照原本作成
如對本判決上訴須於判決送達後廿日內向本院提出上訴狀
中　　　華　　　民　　　國　　九十一　　年　　 十二　　 月　　二十六　 日
~B　　書　記　官　鄭翔元
